【裁判字號】    99,審訴,475
【裁判日期】    990823
【裁判案由】    毒品危害防制條例
【裁判全文】
臺灣士林地方法院刑事判決             99年度審訴字第475號
公  訴  人  臺灣士林地方法院檢察署檢察官
被      告  甲○○
上列被告因違反毒品危害防制條例案件，經檢察官提起公訴（99
年度毒偵字第705 號），被告於本院準備程序中就被訴事實為有
罪之陳述，經本院合議庭裁定由受命法官獨任行簡式程序審理，
並判決如下：
    主  文
甲○○施用第一級毒品，累犯，處有期徒刑柒月，扣案之海洛因
殘渣沒收銷燬，扣案盛裝前開海洛因殘渣所用之包裝袋壹只、注
射針筒及吸管製分裝杓各壹支，均沒收。
    事  實
一、甲○○前因施用第一級毒品案件，經臺灣桃園地方法院以93
    年度毒聲字第1333號裁定送觀察、勒戒後，認無繼續施用毒
    品之傾向，於民國93年10月29日執行完畢釋放出所，並經臺
    灣桃園地方法院檢察署檢察官以93年度毒偵字第4089號為不
    起訴處分確定。復於前開觀察、勒戒執行完畢釋放後5 年內
    之97年間，因施用第二級毒品案件，經臺灣臺北地方法院以
    97年度易字第2668號判決處有期徒刑3 月確定，於98年5 月
    26日縮刑期滿執行完畢。詎甲○○仍未悛悔，復基於施用第
    一級毒品海洛因之犯意，於99年2 月8 日6 時許，在臺北縣
    汐止市○道街9 巷4 弄23號2 樓住處，以針筒注射方式，施
    用海洛因1 次。嗣於99年2 月9 日22時5 分，甲○○行經臺
    北市○○區○○路186 巷口前，因形跡可疑，為警盤查，甲
    ○○於有偵查犯罪職權之公務員發覺其上開施用毒品犯行前
    ，主動交付其所有置於隨身背包內之海洛因殘渣袋1 只（內
    有海洛因殘渣，量微且無法剝離秤重）、注射針筒1 支及吸
    管製分裝杓1 支等物，並向員警自首上開犯行而接受裁判，
    經採集其尿液送驗結果，呈嗎啡陽性反應，始偵悉上情。
二、案經臺北市政府警察局萬華分局報告臺灣臺北地方法院檢察
    署檢察官呈請臺灣高等法院檢察署檢察長令轉臺灣士林地方
    法院檢察署檢察官偵查起訴，並經本院改依簡式程序審理。
    理  由
一、上揭犯罪事實，業據被告甲○○於警詢、偵查中、本院準備
    程序及審理時迭承不諱（參見臺灣臺北地方法院檢察署99年
    度毒偵字第831 號偵卷第8 頁、第31頁，本院卷第37頁、第
    39 頁） ，又被告於99年2 月9 日在萬華分局為警所採尿液
    ，經送台灣尖端先進生技醫藥股份有限公司以酵素免疫分析
    法初驗後，再以氣相層析質譜儀法複驗，證實該尿液呈嗎啡
    （即施用海洛因之代謝物）陽性反應，有該公司於99年3 月
    3 日出具之尿液檢體編號041866號濫用藥物檢驗報告、臺北
    市政府警察局偵辦毒品案件尿液檢體委驗單影本（起訴書誤
    載為尿液代號與真實姓名對照表，應予更正）各1 紙附卷可
    稽（附於上開偵卷第39頁、第41頁）；此外，並有被告自承
    其所有用於施用海洛因之注射針筒、吸管製分裝杓各1 支及
    施用後剩餘之殘渣袋1 只扣案可佐，而上開殘渣袋經本院當
    庭勘驗，其內確有白色粉末狀物品殘留（參見本院卷第39頁
    背面），雖因量微而未送鑑定，然由被告自承該包裝袋曾用
    於盛裝其所施用之海洛因，其施用海洛因後並無以水沖洗分
    裝袋之習慣，且其尿液經鑑驗後亦證實確呈嗎啡（即施用海
    洛因之代謝物）陽性反應等情觀之，堪認袋內殘留之白色粉
    狀物品應係海洛因無訛。綜上，足認被告自白與事實相符，
    可以採信，本案事證至為明確，被告犯行堪予認定。
二、按毒品危害防制條例於92年7 月9 日修正公布，自93年1 月
    9 日施行，其中第20條、第23條將施用毒品之刑事處遇程序
    區分為「初犯」、「5 年內再犯」、「5 年後再犯」。依其
    立法理由之說明：「初犯」，經觀察、勒戒或強制戒治，應
    為不起訴處分或不付審理之裁定；經觀察、勒戒或強制戒治
    執行完畢釋放後，「5 年內再犯」者，因其再犯率甚高，原
    實施之觀察、勒戒及強制戒治既已無法收其實效，爰依法追
    訴或裁定交付審理。至於經觀察、勒戒或強制戒治執行完畢
    釋放，「5 年後再犯」者，前所實施之觀察、勒戒或強制戒
    治已足以遮斷其施用毒品之毒癮，為期自新及協助其斷除毒
    癮，仍用「初犯」規定，先經觀察、勒戒或強制戒治之程序
    。從而，依修正後之規定，祇於「初犯」及「5 年後再犯」
    2 種情形，有其追訴條件之限制，即須於初犯經觀察、勒戒
    或強制戒治釋放後，5 年內均無施用毒品之行為，始能認其
    前所實施之觀察、勒戒或強制戒治已足遮斷毒癮，而得於5
    年後再犯時，再予適用初犯之規定，重行觀察、勒戒等程序
    。倘5 年內已經再犯，經依法再為保安處分或追訴處罰，縱
    其第3 次（或第3 次以上）施用毒品之時間，在初犯之保安
    處分執行完畢釋放5 年以後，即與「5 年後再犯」之情形有
    別，且因已於「5 年內再犯」，顯見其再犯率甚高，原實施
    觀察、勒戒或強制戒治，已無法收其實效，自無再經觀察、
    勒戒及強制戒治之必要，應由檢察官逕行起訴，始符新法修
    正之本旨（最高法院97年第5 次刑事庭會議決議、97年度台
    非字第540 號判決參照）。查本件被告前因施用毒品案件，
    經法院裁定送觀察、勒戒後，認無繼續施用毒品之傾向，於
    93年10月29日執行完畢，復於前案觀察、勒戒執行完畢釋放
    後5 年內，再因施用毒品案件，經法院判處罪刑確定，並經
    執行完畢等情，有臺灣高等法院被告前案紀錄表在卷可稽，
    是其本案施用毒品犯行，距離首開觀察、勒戒執行完畢雖已
    逾5 年，然其於該次觀察、勒戒執行完畢後5 年內，既已再
    犯施用毒品案件，並經依法追訴處罰，揆諸前揭說明，其本
    次犯行即與毒品危害防制條例第20條第3 項所稱之「5 年後
    再犯」有別，是公訴人依法追訴，於法並無不合，本院自應
    依法論科。
三、查海洛因為毒品危害防制條例第2 條第2 項第1 款所稱之第
    一級毒品。核被告甲○○所為，係犯毒品危害防制條例第10
    條第1 項之施用第一級毒品罪，其持有第一級毒品海洛因進
    而施用，持有毒品之行為為施用毒品之當然手段，不另論以
    持有毒品罪（最高法院74年度台上字第3404號判例意旨參照
    ）。又被告有如事實欄所載前案科刑及執行之情形，有臺灣
    高等法院被告前案紀錄表在卷可考，其於有期徒刑執行完畢
    後5 年內，故意再犯本案有期徒刑以上之罪，為累犯，應依
    刑法第47條第1 項之規定加重其刑。又按對於未發覺之罪自
    首而受裁判者，得減輕其刑，刑法第62條前段定有明文。而
    所謂「發覺」，係指有偵查犯罪職權之公務員已知悉犯罪事
    實與犯罪之人而言，而所謂知悉，固不以確知其為犯罪之人
    為必要，但必其犯罪事實，確實存在，且為該管公務員所確
    知，始屬相當。如犯罪事實並不存在而懷疑其已發生，或雖
    已發生，而為該管公務員所不知，僅係推測其已發生而與事
    實巧合，均與已發覺之情形有別（最高法院75年台上字第16
    34號判例參照），查被告於99年2 月9 日22時5 分，行經臺
    北市○○區○○路186 巷口前，因形跡可疑，為警攔檢盤查
    ，員警經詢問被告後得知被告有毒品前科，即本於辦案經驗
    ，在未有確切證據下，基於主觀之懷疑，詢問被告是否有攜
    帶違禁物，被告即主動交付其所有置放於隨身背包內之海洛
    因殘渣袋1 只、注射針筒及吸管製分裝杓各1 支，並坦承上
    開施用第一級毒品犯行乙節，業據被告於本院審理時供明在
    卷（參見本院卷第40頁），核與萬華分局99年2 月10日北市
    警萬分刑字第09930050200 號刑事案件移送書（附於同上偵
    卷第1 頁）所載被告於上開時間經員警攔檢盤查後主動交付
    海洛因殘渣袋1 只、注射針筒及吸管製分裝杓各1 支之情大
    致符合，足認查獲之員警於發現被告當時，僅基於主觀懷疑
    、推測被告可能有施用毒品之犯嫌，尚未掌握確切證據認定
    被告確有施用毒品犯行，則被告主動交付其所有藏放於隨身
    背包內之海洛因殘渣袋1 只、注射針筒及吸管製分裝杓各1
    支之行為，自符合刑法第62條前段自首之要件，是被告對於
    未發覺之犯罪自首而受裁判，應依刑法第62條前段之規定減
    輕其刑，並就前開刑之加重減輕，依法先加後減之。爰審酌
    被告曾因施用毒品犯行而送觀察、勒戒，仍不知悛悔，復再
    施用第一級毒品，顯見其無戒絕之決心，惟念其施用毒品乃
    戕害自己身心健康，尚未危及他人，本次施用毒品犯行僅有
    1 次，犯後於偵審程序一貫坦承犯行，態度尚稱良好等一切
    情狀，量處如主文所示之刑，以示懲儆。
四、扣案殘渣袋內之海洛因殘渣（量微無法計重），係查獲之第
    一級毒品，不問是否屬於犯人與否，應依毒品危害防制條例
    第18條第1 項前段之規定，諭知沒收銷燬。而扣案盛裝前開
    海洛因殘渣所用之包裝袋1 只，有防止毒品裸露、散逸及便
    利毒品攜帶之功能，堪認係供本案犯行所用之物，復據被告
    供明為其所有之物，應依刑法第38條第1 項第2 款之規定宣
    告沒收；扣案之注射針筒、吸管製分裝杓各1 支，均係被告
    所有，供本案施用海洛因所用之物，亦據被告供明在卷，爰
    均依刑法第38條第1 項第2 款之規定，諭知沒收。
據上論斷，應依刑事訴訟法第273 條之1 第1 項、第299 條第1
項前段，毒品危害防制條例第10條第1 項、第18條第1 項前段，
刑法第11條、第47條第1 項、第62條前段、第38條第1 項第2款
，判決如主文。
本案經檢察官呂寧莉到庭執行職務。
中    華    民    國    99    年    8     月    23    日
                  刑事第一庭法  官  吳祚丞
以上正本證明與原本無異。
如不服本判決應於收受判決後10日內向本院提出上訴書狀，並應
敘述具體理由；其未敘述上訴理由者，應於上訴期間屆滿後20日
內向本院補提理由書（均須按他造當事人之人數附繕本）「切勿
逕送上級法院」。
                            書記官  丁梅芬
中    華    民    國    99    年    8     月    23    日
附錄論罪科刑法條：
毒品危害防制條例第10條第1 項
施用第一級毒品者，處 6 月以上 5 年以下有期徒刑。

司法院資訊處製作；財團法人民間司法改革基金會備份。
